---
title: "Descriptivo"
author: "Samuel A. Moreno"
format: html
editor: visual
---

## Introducción

Esta sección presenta el **análisis descriptivo** de la red espacial de estaciones de\
gasolina en Bogotá, con énfasis en su relación con la movilidad urbana y la\
infraestructura vial. El objetivo no es formular inferencias estadísticas ni\
modelos predictivos, sino **describir la estructura de los datos**, la red\
construida y las métricas fundamentales utilizadas posteriormente en el análisis\
estructural y en la definición del Índice de Impacto Vehicular (IIV).

Los resultados aquí mostrados sirven como **soporte técnico y reproducible**\
del análisis presentado en el documento académico principal.

## Datos y preparación

El conjunto de datos utilizado corresponde al archivo `resultados_movilidad_trafico.csv`, el cual integra información geográfica de las\
estaciones de servicio junto con variables derivadas del análisis de la red vial.

Cada fila representa una estación de gasolina en Bogotá, y las columnas incluyen\
información sobre su localización espacial, atributos viales y métricas de red\
necesarias para el análisis de movilidad.

```{r setup, include=FALSE}
knitr::opts_chunk$set(
  message = FALSE,
  warning = FALSE
)

library(tidyverse)
library(igraph)
library(FNN)
library(knitr)
library(readr)

gas <- read_csv("resultados_movilidad_trafico.csv")

```

### Selección de variables relevantes

Aunque el archivo original contiene información adicional, en este análisis se\
trabaja exclusivamente con las variables que están **alineadas con el enfoque\
teórico del estudio** y con el documento principal. En particular, se excluyen\
variables comerciales o de calificación que no forman parte del análisis de\
movilidad urbana.

```{r}
gas <- gas %>%
  select(
    place_id, nombre, lat, lon,
    nearest_node, betweenness_vial,
    tipo_via, distancia_via, peso_tipo_via,
    IIV, dist_norm, bet_norm, peso_norm
  )
```

Las variables seleccionadas pueden agruparse de la siguiente manera:

-   **Identificación y localización:** `place_id`, `nombre`, `lat`, `lon`.

-   **Información vial:** `tipo_via`, `distancia_via`, `peso_tipo_via`.

-   **Métricas estructurales:** `betweenness_vial`.

-   **Índice compuesto de movilidad:** `IIV` y sus componentes normalizados.

## Exploración descriptiva inicial

A continuación se presenta una vista preliminar de los datos, con algunas\
variables clave relacionadas con movilidad y estructura vial.

```{r}
gas %>%
  select(nombre, tipo_via, distancia_via, betweenness_vial, IIV) %>%
  slice_head(n = 5) %>%
  kable(
    caption = "Primeras cinco estaciones y variables clave de movilidad"
  )

```

Esta tabla permite observar cómo las estaciones difieren en su proximidad a vías\
principales, en la jerarquía vial asociada y en su impacto vehicular estimado.

## Construcción de la red de proximidad

La red espacial se construye a partir de un modelo de **\$k\$ vecinos más cercanos\
(k-NN)**, donde cada estación se conecta con sus estaciones geográficamente más\
próximas. Este enfoque captura relaciones locales de proximidad sin imponer\
conexiones arbitrarias a larga distancia.

En esta etapa se asume que la relación de vecindad ya ha sido calculada\
previamente y almacenada en el conjunto de datos a través de la variable\
`nearest_node`.

```{r}
library(readr)
library(igraph)

gas <- read_csv("resultados_movilidad_trafico.csv", show_col_types = FALSE)

coords <- as.matrix(gas[, c("lat", "lon")])
k <- 6
n <- nrow(coords)

edge_list <- matrix(NA, n * k, 2)
row <- 1

for (i in 1:n) {
  dists <- sqrt((coords[,1] - coords[i,1])^2 + (coords[,2] - coords[i,2])^2)
  nn <- order(dists)[2:(k+1)]
  for (j in nn) {
    edge_list[row, ] <- c(i, j)
    row <- row + 1
  }
}

edges <- as.data.frame(edge_list)
colnames(edges) <- c("from", "to")

g <- graph_from_data_frame(edges, directed = FALSE)

x <- (gas$lon - min(gas$lon)) / (max(gas$lon) - min(gas$lon))
y <- (gas$lat - min(gas$lat)) / (max(gas$lat) - min(gas$lat))
layout_geo <- cbind(x, y)

plot(
  g,
  layout = layout_geo,
  vertex.size = 6,
  vertex.color = "tomato",
  vertex.label = NA,
  edge.color = "gray70",
  edge.width = 0.8,
  main = "Red espacial de estaciones de gasolina en Bogotá (k = 6)"
)



```

El grafo resultante es no dirigido y representa la estructura espacial básica del sistema de estaciones dentro del tejido urbano de la ciudad.

## Características generales de la red

Antes de analizar métricas más específicas, se describen algunas propiedades globales del grafo que permiten caracterizar su estructura general. En particular, se examinan el número de nodos y aristas, la conectividad global y el grado medio, con el fin de verificar que el sistema se comporta como una red espacial urbana integrada.

```{r}
# Número de nodos y aristas
num_nodos <- vcount(g)
num_aristas <- ecount(g)

# Grado medio
grado_medio <- mean(degree(g))

# Componentes conexas
num_componentes <- components(g)$no

# Mostrar resultados
data.frame(
  Nodos = num_nodos,
  Aristas = num_aristas,
  Grado_medio = round(grado_medio, 2),
  Componentes_conexas = num_componentes
)


```

Estas características permiten verificar el tamaño de la red y su conectividad,\
confirmando que el sistema se comporta como una red espacial urbana integrada.

## Métricas estructurales de la red

Para caracterizar el rol estructural de cada estación dentro de la red se\
calculan métricas clásicas de teoría de grafos.

```{r}
V(g)$degree <- degree(g)
V(g)$closeness <- closeness(g, normalized = TRUE)
V(g)$betweenness <- betweenness(g, normalized = TRUE)
```

### Grado

El grado de un nodo representa el número de estaciones vecinas directamente\
conectadas.

```{r}
summary(V(g)$degree)

```

Valores elevados de grado indican estaciones ubicadas en zonas con alta densidad espacial de estaciones, generalmente asociadas a corredores urbanos importantes.

### Intermediación (betweenness)

La centralidad de intermediación identifica estaciones que actúan como puentes\
en los caminos más cortos de la red.

```{r}
summary(V(g)$betweenness)

```

## Índice de Impacto Vehicular (IIV)

El Índice de Impacto Vehicular (IIV) sintetiza información sobre la proximidad a\
vías principales, la jerarquía vial y la relevancia estructural dentro de la red.

```{r}
summary(gas$IIV)

```

Distribución del IIV

```{r}
ggplot(gas, aes(IIV)) +
  geom_histogram(bins = 15) +
  labs(
    title = "Distribución del Índice de Impacto Vehicular (IIV)",
    x = "IIV",
    y = "Frecuencia"
  )
```

La distribución del IIV muestra una diferenciación clara entre estaciones con bajo impacto vehicular, típicamente asociadas a vías secundarias o terciarias, y aquellas con mayor influencia potencial sobre el tráfico urbano.

## Relación entre estructura vial e impacto vehicular

Una de las preguntas centrales del análisis es cómo se relaciona la estructura\
de la red vial con el impacto vehicular estimado.

```{r}

ggplot(gas, aes(betweenness_vial, IIV)) +
  geom_point() +
  geom_smooth(method = "lm", se = FALSE) +
  labs(
    title = "Relación entre intermediación vial e IIV",
    x = "Intermediación vial",
    y = "Índice de Impacto Vehicular"
  )

```

```{r}
cor(gas$betweenness_vial, gas$IIV, use = "complete.obs")

```

Esta relación sugiere que estaciones ubicadas en nodos viales estructuralmente\
relevantes tienden a presentar mayores valores de impacto vehicular, reforzando\
la coherencia entre el índice propuesto y la estructura de la red.

## Estaciones con mayor impacto vehicular

Finalmente, se identifican las estaciones con mayores valores del IIV.

```{r}
gas %>%
  arrange(desc(IIV)) %>%
  select(nombre, tipo_via, distancia_via, betweenness_vial, IIV) %>%
  slice_head(n = 10) %>%
  kable(
    caption = "Estaciones con mayor Índice de Impacto Vehicular"
  )

```

Estas estaciones pueden interpretarse como nodos sensibles dentro del sistema de movilidad urbana, ya que combinan alta accesibilidad vial con posiciones estructurales relevantes dentro de la red.

## Cierre

El análisis descriptivo desarrollado en esta sección establece una base empírica y\
metodológica sólida para la interpretación estructural de la red espacial de\
estaciones de servicio en Bogotá. La integración de información geográfica,\
atributos asociados a la infraestructura vial y métricas propias de la teoría de\
redes permite caracterizar de manera consistente la organización espacial del\
sistema y su relación con la movilidad urbana.
